【裁判字號】    98,訴,1311
【裁判日期】    990208
【裁判案由】    返還借款
【裁判全文】
臺灣臺北地方法院民事判決              98年度訴字第1311號
原      告  新長越企業有限公司
法定代理人  戊○○
訴訟代理人  崔百慶律師
被      告  丙○○
            丁○○
前列二人共同
訴訟代理人  張菀萱律師
前列二人共同
複代理人    陳筱屏律師
            余文恭律師
            李盈佳律師
被      告  冠業國際有限公司
法定代理人  甲○○
上列當事人間返還借款事件，本院於民國99年1月11日言詞辯論
終結，判決如下：
    主  文
被告應連帶給付原告新臺幣佰壹拾捌萬元，及其中新臺幣佰
萬元自民國九十六年十二月二十日起至清償日止，按年息百分之
六計算之利息。
訴訟費用由被告連帶負擔。
本判決於原告以新臺幣壹佰零陸萬元供擔保後，得假執行。
    事實及理由
壹、程序方面：
一、按訴狀送達後，原告不得將原訴變更或追加他訴。但請求之
    基礎事實同一者，不在此限。民事訴訟法第255條第1項第2
    款定有明文。次按所謂請求之基礎事實同一，係指變更或追
    加之訴與原訴之原因事實有其共同性，先後所為請求之主張
    在社會生活上可認為有共通性或關連性，而就原請求之訴訟
    及證據資料於相當程度範圍內具有同一性或一體性，在審理
    時得加以利用，俾先後兩請求可在同一程序得加以解決，以
    避免重複審理，庶能統一解決紛爭，用符訴訟經濟者即屬之
    （最高法院96年度台上字第471號裁判要旨參照）。本件原
    告起訴時主張被告丙○○及丁○○持被告冠業國際有限公司
    （下稱冠業公司）開立、被告丙○○及丁○○背書、面額新
    臺幣（下同）318萬元之支票，向原告借款300萬元，並約定
    三個月期間之利息為18萬元，故被告三人對借款應負連帶清
    償之責任，並應負票據責任，而聲明：被告應連帶給付原告
    300萬元及自民國96年12月20日起至清償日止，按年息20%
    計算之利息，並願供擔保請准宣告假執行。嗣原告於98年12
    月9日先位之訴主張被告應負票據責任，如本院認先位之訴
    為無理由，則請求被告就借款應負連帶清償之責任，並先位
    聲明：被告應連帶給付原告318萬元，及其中300萬元自96年
    12月20日起至清償日止，按年息6%計算之利息，並願供擔保
    請准宣告假執行，備位聲明：被告應連帶給付原告300萬元
    ，及自96年12月20日起至清償日止，按年息20%計算之利息
    ，並願供擔保請准宣告假執行。查原告上開訴之追加部分，
    請求之基礎事實與原告起訴請求之事實核屬同一。揆諸首揭
    說明，原告訴之追加，於法有據，應予准許。
二、本件被告冠業公司經合法通知而未於言詞辯論期日到場，核
    無民事訴訟法第386條各款之情形，爰依原告之聲請，由其
    一造辯論而為判決。
貳、實體方面：
一、原告主張：原告於95年8月15日與被告丙○○簽訂停車位租
    賃契約書，承租被告所有坐落臺北市○○區○○路4段30巷
    40號地下及30巷28弄29號地下之不動產（下稱承租標的），
    作為出租停車位經營使用，租賃期間自95年8月15日起至98
    年10月14日止，約定每月租金為20萬元，並於96年1月19日
    簽約延長租賃期間至100年10月14日止。惟承租標的之宏泰
    新象大樓管理委員會委請王文禮技師調閱大樓之結構計算書
    ，發現承租標的之設計活荷重於80年11月11日變更設計為一
    般零售業使用之0.3t/m2，王文禮技師之審閱報告認定承租
    的不符合作停車場使用之活荷重應達0.5 t/m2之標準，該大
    樓管委會據此於96年9月20日發函臺北市都市發展局表示不
    同意原告申請變更為停車場使用及進入施工，致承租標的迄
    今仍無法作停車場使用。因原告係以停車場之經營做為主要
    營業項目之公司，系爭租約第4條復限定原告只能將承租標
    的供作停車場使用，屬契約標的給付不能（法律上不能），
    依民法第246條規定，系爭租約應為無效；且被告無法提供
    適法之標的物供原告作停車場使用，原告已通知被告依法解
    除系爭租約，則兩造間關於承租標的之租賃關係已不存在。
    被告丙○○及丁○○在96年1月19日向原告借貸300萬元，約
    定三個月之利息為18萬元，被告並交付由被告冠業公司簽發
    ，經被告丙○○及丁○○二人背書，於96年12月19日到期，
    面額為318萬元、付款人為陽信銀行大安簡易型分行、票號
    AC0000000之支票乙紙（下稱系爭支票）予原告，被告依票
    據法第96、144條之規定，應負連帶給付票款之責任，如本
    院認先位之訴為無理由，則請求被告就借款應負連帶清償之
    責任。並先位聲明：被告應連帶給付原告318萬元，及其中
    300 萬元自96年12月20日起至清償日止，按年息6%計算之利
    息，並願供擔保請准宣告假執行；備位聲明：被告應連帶給
    付原告300萬元，及自96年12月20日起至清償日止，按年息
    20% 計算之利息，並願供擔保請准宣告假執行。
二、被告丙○○、丁○○則以：(一)系爭支票係被告丙○○及丁○○共同背書後，直接交予原告，故被告丙○○及丁○○與原
    告間具有票據直接前後手關係，而得依票據法第13條但書之
    反面主張原因抗辯。系爭租約簽訂後，因被告丙○○需資金
    周轉，原告乃向被告丙○○表示願為其解決債務，但要求須
    延長系爭租約之租期至100年10月14日，並將該2年之租金降
    至318萬元（系爭租約扣除稅金2萬元後之租金為每月18萬元
    ，2年租金應為432萬元），且要求承租標的之信託登記受託
    人即被告丁○○共同與原告訂立租約，原告即可先預付延租
    2年之租金318萬元，然因原告出價實在太低，故被告丙○○
    提出「若被告丙○○能於96年12月19日前返還原告前揭318
    萬元之預付租金時，則延長租約之約定即予解除」之解除條
    件，被告丙○○及丁○○始願簽約，而原告則要求被告丙○○須另提出由第三人所簽發，並由被告丙○○及丁○○於其
    後背書之發票日為96年12月19日之318萬元同額支票乙紙。
    被告丙○○遂與丁○○於96年1月19日同原告訂立系爭延長
    租約，並交付系爭支票乙紙予原告。查前開300萬元之款項
    寫於系爭延長租約背面，並以「附註」稱之，自屬於契約之
    一部分，且徵系爭延長租約正面並無延長租約期間租金之約
    定，故兩造真意應係將300萬元抵充租金，原告交付被告丙○○300萬元乃系爭延長租約租金之預付，兩造間並未成立
    借貸關係。原告給付被告丙○○之318萬元為系爭延長租約
    租金之預付，系爭支票則是系爭延長租約所附解除條件之擔
    保，依民法第99條第2項規定，當系爭支票無法兌現時，原
    告僅能依系爭延長租約繼續租賃關係至100年10月14日，而
    不得持系爭支票向被告請求給付票款。(二)否認原告主張之借
    貸關係，原告應就該事實負舉證責任等語資為抗辯。並聲明
    ：駁回原告之訴。
三、兩造不爭執事項：
  (一)坐落臺北市○○區○○段3小段793地號土地（應有部分萬分
    之718），及其上4524建號建物即臺北市○○區○○路4段30
    巷40號地下一層全部，暨同段土地（應有部分萬分之414）
    ，及其上4525建號建物即門牌編號臺北市○○區○○路4段
    30巷28弄29號地下一層全部均為被告丙○○所有，原供被告
    丙○○之胞弟章國鏡作為經營撞球場使用，並於95年9月28
    日信託登記予被告丁○○。
  (二)原告與被告丙○○於95年8月15日簽訂停車位租賃契約書，
    由原告向被告丙○○承租前開房屋作為出租停車場經營使用
    ，約定每月租金20萬元，原告並因此簽發面額216萬元支票
    乙紙，及面額均為18萬元支票24紙予被告丙○○收執。
  (三)原告與被告丙○○及丁○○於96年1月19日簽定系爭延長租
    約，將系爭租約所訂之租賃期間延長為5年，租期至100年10
    月14日止。
  (四)原告於96年4月13日取得96變使（准）字第0066號，准許變
    更使用執照，惟遭前開房屋所屬宏泰新象社區管理委員會函
    請臺北市政府都市發展局撤銷變更使用執照之處分。
  (五)被告丙○○於97年間訴請確認其與原告間就前開房屋之租賃
    關係存在，經臺灣士林地方法院內湖簡易庭於97年10月15
    日以97年度湖簡字第228號判決被告丙○○敗訴，被告丙○○不服提起上訴，並經臺灣士林地方法院以97年度簡上字第
    194號駁回上訴。
  (六)被告丙○○於96年1月19日出具：「茲向新長越調度資金新
    台幣參佰萬元正，已開支票乙張含二個月利息18萬為新台幣
    參佰壹拾捌元，另三個月利息壹拾捌萬元於到期時支付」之
    字據予原告。
  (七)戊○○（即原告法定代理人）彰化銀行中崙分行0000000000
    0000帳戶於96年1月19日有支出300萬元之紀錄。
  (八)原告持有被告冠業公司所簽發，發票日為96年12月19日，面
    額318萬元，經被告丙○○、丁○○背書之支票乙紙，屆期
    提示後，於96年12月20日遭存款不足之理由退票。
  (九)原告委請律師於98年6月17日催告被告丙○○於10日補強及
    變更使用執照，又於98年7月21日委請律師發函予被告丙○○解除租賃契約，前二份存證信函均已送達被告丙○○。
四、原告主張系爭支票係由被告冠業公司簽發，並經被告丙○○
    及丁○○二人背書，於同年12月20日因存款不足遭退票等情
    ，有系爭支票正反面及退票理由單等件影本在卷可稽（見本
    院卷第23頁），並為被告丙○○、丁○○所不爭執，被告冠
    業公司經合法通知，既未於言詞辯論期日到場爭執，亦未提
    出書狀答辯以供本院斟酌，依民事訴訟法第280條第1項、第
    3 項之規定，視同自認，堪認原告主張之前揭事實為真實。
    被告丙○○、丁○○雖辯稱：系爭支票並非基於借貸關係而
    開立，而是系爭延長租約所附解除條件之擔保，依民法第99
    條第2項規定，當系爭支票無法兌現時，原告僅能延長承租
    標的之租賃關係至100年10月14日，不得持系爭支票向被告
    請求給付票款，而為原因關係之抗辯云云，惟查，被告丙○○到庭陳稱：「（原告訴訟代理人請問被告丙○○，本件是
    否確實為借款？）是。但乙○○有拿原證三號給我，請我簽
    名，並在後面寫在附註。」、「（原告訴訟代理人請鈞院提
    示原證八，請問被告丙○○，你要借錢是否有拿系爭支票交
    給戊○○？）是，由我和丁○○背書。」、「（原告訴訟代
    理人請問被告丙○○，利息如何約定？）當時說每個月二分
    利。」等語（見本院卷第133頁），證人乙○○亦到庭結證
    稱：「96年1月19日下午那天是丙○○和丁○○要借一筆300
    萬元的借款，當初有講利息是百分之二，一個月6萬元，他
    們要先支付3個月共18萬元的利息，所以開了一張318萬元的
    支票。」、「（法官問：在商議借款的過程，你一直在旁邊
    嗎？）我人一直在現場，當天是下午二、三點，丙○○擔心
    他開出去的票無法在銀行營業時間內兌現，所以當天要求原
    告提領現金交付他，原告法定代理人就找一位叫阿義的人去
    提領現金交付丙○○。」、「（法官問：為何原證9要寫在
    原證3的背面？）因為當天是先處理借款的事，借款的事是
    由318萬元的支票支付，兩造之後又討論延長租約的事情，
    因為當時沒有準備，所以就直接在借據後面寫延長租約，因
    為我知道租賃標的物有辦理信託登記，所以我有請丙○○和
    丁○○在延長租約上簽字。」等語（見本院卷第118頁背面
    ），參諸系爭字據雖寫於系爭延長租約背面，然該字據僅記
    載「附註：茲向新長越調度資金新台幣參佰萬元正。已開支
    票乙張含三個月利18萬為新台幣參佰壹拾捌萬元、另三個月
    利息壹拾捌元於到期時支付。丙○○。96/1/19」（見本院
    卷第24頁），且被告丙○○已到庭陳稱本件確實為借款等情
    ，堪認系爭支票確係基於借貸關係而開立，是被告丙○○、
    丁○○所辯：系爭支票是系爭延長租約所附解除條件之擔保
    云云，並不可採。
五、從而，原告依票據關係，請求被告連帶給付原告票款318萬
    元，及其中300萬元自96年12月20日起至清償日止，按年息
    6%計算之利息，即無不合，應予准許。又原告先位之訴既已
    勝訴，備位之訴即無庸審酌，併此敘明。
六、原告陳明願供擔保，聲請宣告假執行，核無不合，爰酌定相
    當擔保金額准許之。
七、因本案事證已臻明確，兩造其餘主張、陳述及所提之證據，
    經本院審酌後，認與判決結果不生影響，爰不一一論述，附
    此敘明。
八、依民事訴訟法第385條第1項前段、第85條第2項、第390條第
    2項，判決如主文。
中    華    民    國    99    年    2    月    8    日
                  民事第三庭    法  官  郭美杏
以上正本係照原本作成
如對本判決上訴，須於判決送達後20日內向本院提出上訴狀
中    華    民    國    99    年    2    月    8    日
                                書記官  馮姿蓉

司法院資訊處製作；財團法人民間司法改革基金會備份。
